【裁判字號】    91,訴,3208
【裁判日期】    920910
【裁判案由】    新型專利異議
【裁判全文】
臺北高等行政法院判決                            九十一年度訴字第三二○八號
                              .
    原      告  甲○○
    訴訟代理人  戊○○
    被      告  經濟部智慧財產局
    代  表  人  蔡練生（局長）住同右
    訴訟代理人  丙○○
                己○○
                丁○○
    參  加  人  乙○○
右當事人間因新型專利異議事件，原告不服經濟部中華民國九十一年六月十七日經訴
字第○九一○六一一三六○○號訴願決定，提起行政訴訟，本院判決如左：
    主  文
原告之訴駁回。
訴訟費用由原告負擔。
    事  實
一、事實概要：參加人於民國（下同）八十九年二月十六日以「棘輪扳手」向被告申
    請新型專利，經該局編為第00000000號審查，准予專利。公告期間，原
    告以其違反核准審定時專利法第九十八條第一項第一款及第二項之規定，對之提
    起異議，案經被告審查，於九十一年三月八日以（九一）智專三（三）○五○五
    五字第○九一八九○○○六四六號專利異議審定書為異議不成立之處分。原告不
    服，提起訴願，遭決定駁回，遂提起行政訴訟。本院因認本件撤銷訴訟之結果，
    參加人之權利或法律上利益將受損害，爰依職權裁定命獨立參加被告之訴訟。
二、兩造聲明：
    (一)原告聲明（原告經合法通知，未曾到場陳述，據其所提書狀內容而為記載）：
      1.訴願決定及原處分均撤銷。
      2.被告應改為異議成立之審定。
    (二)被告聲明：如主文所示。
三、兩造之爭點：
    系爭專利有無違反核准審定時專利法第九十八條第一項第一款新穎性及第二項進
    步性之規定？
    (一)原告主張（原告經合法通知，未曾到場陳述，據其所提書狀內容而為記載）：
      1.系爭案之專利範圍係包括：
        (1)棘輪扳手，該扳手本體具有一棘輪槽，於其中以一固定元件設有一棘輪，
          該本體內設有一棘齒機構，該棘齒機構係設於一容置槽內，該容置槽之開
          口係由棘輪槽透出，其內部空間可供一棘齒機構設於其中，該棘齒機構至
          少包括一棘齒塊與一推頂棘齒塊之彈性元件，使棘齒機構之棘齒塊的棘齒
          會由開口凸露出來與棘輪齧合；其特徵在於：該容置槽之開口的長度係小
          於棘齒塊靠棘齒之一側的長度，且大於棘齒塊之棘齒與其所相對之一面間
          之距離。
        (2)依申請專利範圍第１項所項述之棘輪扳手，其中該容置槽概呈矩形，該矩
          形之容置槽係傾斜與棘輪槽相交，且矩形槽之四個側壁中有兩側壁與棘輪
          槽相交而形成矩形槽之開口，該棘齒塊與棘齒相鄰之兩側面係分別可與所
          對應之矩形槽與開口相鄰之兩側壁靠抵。
        (3)依申請專利範圍第１項所述之棘輪扳手，其中該棘齒塊遠離棘齒之兩側面
          係分別對應容置槽中遠離開口之兩側壁，且棘齒塊遠離棘齒之其中一側面
          與所對應之容置槽的側壁間具有一空間並於其中容設前述之彈性元件，而
          棘齒塊遠離棘齒之另一側面則可與所對應之容置槽的側壁靠抵滑移。
        (4)依申請專利範圍第１項所述之棘輪扳手，其中該棘齒塊遠離棘齒之其中一
          側面具有一凹部，而前述之彈性元件即容置於該凹部與矩形槽之側面間。
        (5)依申請專利範圍第１項所述之棘輪扳手，其中該棘齒機構具有一盒體，該
          盒體內具有供棘齒塊與彈性元件設置之容置槽，而本體對應於盒體之形狀
          具有一容設盒體之矩形槽，使棘齒機構之棘齒能與棘輪確實囓合，且固定
          棘輪之固定元件可將盒體也固定於矩形槽中。
      2.綜合歸納訴願決定書及異議審定書內容，原處分及原決定主要係認為：
        (1)引證一及引證二所加註為容置槽之寬度Ａ、Ｃ，均非容置槽與棘輪槽透出
          開口兩端距離，因此引證一及引證二與系爭案係屬不同構造。
        (2)原處分認定系爭案可使棘齒塊於裝入後受容置槽擋止以避免被彈出，可增
          進裝配效率，而具有增進功效。
        (3)針對原告於訴願程序所提所提之另一引證案，即公告第00000000
          號「棘輪扳手之單向卡制結構改良」新型專利案，非屬原異議證據之同一
          基礎事實之關連性，屬新證據，因此不予論就。
      3.觀之上述訴願理由中，可發現訴願委員所執之論點，均係爭執該引證案一之
        容置槽寬度與實際真正容置槽寬度長度不符（該論點係以異議答辯理由附件
        四中之圖示而證），然該論點的確有所誤失，因為：
        (1)請參看證據一之所示，該證據一係自引證一案中所摹仿之圖與系爭案之比
          較圖而來，而再對系爭案之專利內容來看可以知道其特徵乃在於該容置槽
          之開口（１）長度小於棘齒塊靠棘齒之一側之長度（Ｌ），但卻大於棘齒
          與其相對之一面間（Ｈ１或Ｈ２）之距離者。
        (2)再由附件二之棘齒塊圖示中可明顯看出其為一直角三角形之棘齒塊（此點
          無可爭執），又該棘齒塊並具有四個接觸面（Ｓ１，Ｓ２，Ｓ３，Ｓ４）
          及一棘齒面，而且明顯可以看出該容置槽之開口長度（即如圖示之d）一
          定小於所具延伸部（Ｓ１，Ｓ４）之總長度（Ｄ），此點亦可以由最基本
          的畢氏定理可證。
        (3)最後請再參看附件三之所示，該證據二係為系爭案之專利說明書第８頁之
          所示，可由所劃線之內容可知，該案係棘齒塊１４靠扺容置槽２之第三側
          壁２３第四側壁２４後，再將棘齒塊１４凸出容置槽２之一端下壓，棘齒
          塊１４便會略微壓縮彈簧１５而可以裝入容置槽２內，並再藉由局部１４
          ２之一側受彈簧１５頂推，故棘輪塊１４之其他三面會分別扺頂容置槽２
          之第一，第二及第四側壁２１，２２，２４，因而可以達到本創作之結構
          功效（此部分之另外論點便是系爭案之專利範圍有關容置槽大於棘輪塊１
          ４之厚度（或是所謂專利範圍所稱大於棘齒與其相對之一面間之距離者）
          ）。再參看附件一之所示及附件二之所示，都可以明顯知道該棘齒塊可以
          與容置槽三面相互頂扺，是故被告未能針對爭執點研究，而獨斷相信參加
          人之圖示，明顯有所疏失而致判斷錯誤。
      4.綜上所述，系爭案在所引證之附件二案圖示中已明顯被揭露出來，而被告及
        訴願機關並未針對內容仔細研究，而基於本位主義逕依參加人之錯誤圖示而
        判斷錯誤，應予以撤銷原處分及訴願決定，且本案至此已說明清楚，亦應為
        異議成立之審定。
    (二)被告主張：
      起訴理由三、四略謂：「由附件二可看出引證一案為直角三角形棘齒塊，並具
      有四接觸面，且容置槽開口長度小於總長度；由附件三可知系爭案之棘齒塊三
      面分別抵頂容置槽側壁，原處分未針對爭執點研究；系爭案已在附件二圖示揭
      露，原處分及訴願決定判斷錯誤」云云，惟起訴理由所指部分內容尚難稱明確
      ，依起訴理由所指證據一應係指起訴附件二，證據二應係指起訴附件三，茲合
      先予釐清。附件二中所繪之引證一案（即美國第八一○九九號專利案）圖式與
      異議時之引證一案之Fig1（圖一）顯已有出入；尤以附件二之引證一案棘齒塊
      接觸面S4部分並無容置槽之側壁可資抵頂，故引證一案自無法產生附件三（即
      系爭案說明書第八頁）所載述系爭案安裝之過程與標的功效。另系爭案主要之
      創作特徵為容置槽開口長度（L）小於棘齒塊靠棘齒L之一側長度（l）（註：
      起訴附件二將系爭案第四圖之L、l標示錯誤），附件二D、d與系爭案定義之內
      容也不符，附件二自無法形成系爭案L、l之對應關係；且附件二引證案中d對
      四個接觸面（S1、S2、S3、S4）總長度之關係與系爭案特徵並無相干，況附件
      二中之d並非原告所認定為容置槽之開口長度，d實際上係為棘齒塊之棘齒段部
      分，亦特加以敘明。故起訴理由、附件顯均已將事實扭曲，所論並非客觀公允
      ，當皆難以足採。綜上所述，被告原處分並無違法，敬請駁回原告之訴。
    (三)參加人經合法通知未曾到場，亦未提出書狀作何陳述。
    理  由
甲、程序方面
    本件原告經受合法通知，未於言詞辯論期日到場，核無行政訴訟法第二百十八條
    準用民事訴訟法第三百八十六條各款所列情形，爰依被告之聲請由其一造辯論而
    為判決。
乙、實體方面
一、按凡對物品之形狀、構造或裝置之創作或改良，而可供產業上利用者，得依法取
    得新型專利，為系爭專利核准審定時專利法第九十七條暨第九十八條第一項所規
    定。而公告中之新型，任何人認有違反前揭專利法第九十七條至第九十九條規定
    者，依法得自公告之日起三個月內，備具異議書，附具證明文件，向專利專責機
    關提起異議。從而，系爭專利有無違反專利法情事而應不予專利，依法應由異議
    人附具證據證明之，倘其證據不足以證明系爭專利有違專利法之規定，自應為異
    議不成立之處分。
二、本件系爭第00000000號「棘輪扳手」新型專利案，主要於扳手本體具一
    棘輪槽，本體內有棘齒塊、彈性元件設於容置槽內，容置槽開口由棘輪槽透出，
    其特徵在於容置槽之開口長度小於棘齒塊靠棘齒之一側之長度，且大於棘齒與其
    相對之一面間之距離者。原告所舉異議附件二為一九○六年公布之美國第八一○
    五九九號專利案（即引證一）；異議附件三為引證一與系爭專利之比對圖；異議
    附件四為八十九年一月一日審定公告之第00000000號「棘輪扳手結構改
    良」新型專利案（即引證二）；異議附件五為引證二與系爭專利之比對圖；異議
    附件六為引證一、二與系爭專利之比對圖。被告係以：原告繪製引證一、二容置
    槽開口長度A、喇叭與引證一、二真正容置槽開口長度不符，此由異議答辯理由
    書附件四中引證一、二圖式中紫色部分亦可看出，故引證一、二並無法證明容置
    槽開口長度小於棘齒塊靠棘齒一側之長度，引證一、二與系爭專利係屬不同構造
    ；另系爭專利特徵可使棘齒塊於裝入後受容置槽擋止以避免被彈出，增進裝配效
    率，系爭專利顯有功效上增進，且系爭專利並非由引證一、二可輕易推導者，故
    系爭專利具新穎性及進步性，乃為異議不成立之處分。原告不服，依序提起訴願
    、行政訴訟；兩造之主張各如事實欄所載，其爭點厥為系爭專利有無違反核准審
    定時專利法第九十八條第一項第一款新穎性及第二項進步性之規定？
三、經查，系爭專利主要之創作特徵為容置槽開口長度（L）小於棘齒塊靠棘齒L之一
    側長度（l），引證一、二並無法證明其容置槽開口長度小於棘齒塊靠棘齒一側
    之長度，故引證一、二與系爭專利係屬不同構造。原告起訴附件二非但將系爭專
    利第四圖之L、l標示錯誤，且其附件二D、d與系爭專利定義之內容也不符，附件
    二自無法形成如系爭案L、l之對應關係；且附件二引證案中d對四個接觸面（S1
    、S2、S3、S4）總長度之關係與系爭專利特徵並無相干，況附件二中之d並非原
    告所認定為容置槽之開口長度，d實際上係為棘齒塊之棘齒段部分；另附件二之
    引證一案棘齒塊接觸面S4部分並無容置槽之側壁可資抵頂，故引證一案自無法產
    生如系爭專利可使棘齒塊於裝入後受容置槽擋止以避免被彈出之功效。原告起訴
    理由及所提附件二，顯已將事實扭曲，所論並非客觀公允，自不足採。從而，被
    告以系爭專利並無違反核准審定時專利法第九十八條第一項第一款及第二項之規
    定，所為異議不成立之處分，洵無違誤，訴願決定予以維持，亦無不合。原告仍
    執前詞，訴請撤銷，並命被告為異議成立之審定，均無理由，應予駁回。
丙、據上論結，本件原告之訴為無理由，依行政訴訟法第九十八條第三項前段、第二
    百十八條、民事訴訟法第三百八十五條第一項前段，判決如主文。
中      華      民      國    九十二    年      九      月      十      日
                           臺 北 高 等 行 政 法 院  第二庭
                                             審判長 法  官  李得灶
                                                    法  官  闕銘富
                                                    法  官  吳慧娟
右為正本係照原本作成。
如不服本判決，應於送達後二十日內向本院提出上訴狀並表明上訴理由，如於本判決
宣示後送達前提起上訴者，應於判決送達後二十日內補提上訴理由書（須按他造人數
附繕本）。
中      華      民      國    九十二    年      九      月     十五     日
                                                    書記官  陳清容


司法院資訊處製作；財團法人民間司法改革基金會備份。
